臺灣新北地方法院民事判決
110年度訴字第1492號
原      告  許瓊云  
            蘇世旭  
            蘇玳儀  
共      同
訴訟代理人  曾彥傑律師（法扶律師）
被      告  黃萬吉  

上列當事人間請求排除侵害等事件，經本院於民國111年3月23日
言詞辯論終結，判決如下：
    主  文
原告之訴駁回。
訴訟費用由原告負擔。
    事實及理由
一、原告主張：門牌號碼新北市○○區○○○街00號5樓房屋（下稱系
    爭5樓房屋）為原告蘇世旭所有，並與其妻即原告許瓊云及
    其女即原告蘇玳儀（與原告蘇世旭、原告許瓊云合稱原告，
    單指其一，逕稱姓名）自96年起即居住於該處。而門牌號碼
    新北市○○區○○○街00號6樓房屋（下稱系爭6樓房屋）則為被
    告所有，其並與妻女同住於該處，因系爭5、6樓房屋同屬集
    合式住宅，建物結構為上下樓緊密相連之形狀，彼此浴廁管
    道相通，且被告經常於住家內抽菸，故原告於96年間搬入系
    爭5樓房屋後，即不時自浴室聞到系爭6樓房屋所飄散之菸味
    ，經原告屢次反映央求改善，然被告依然故我，甚至於6年
    前開始在陽台抽菸，菸味隨空氣飄散至系爭5樓房屋陽台，
    致原告於陽台所曬之衣物都沾染刺鼻菸味。被告自108年9月
    起開始於家中四處抽菸，而原告於自家陽台處有拾獲菸蒂，
    被告吸菸所產生之惡臭菸味，常不定時經由室內廁所公共管
    道及樓地板、陽台、客廳、臥室到處侵入系爭5樓房屋，致
    原告終日處於二手菸瀰漫之生活環境，不論是否開窗，均會
    受到菸味侵擾，甚至天天半夜遭菸味嗆醒，精神幾近崩潰。
    原告遂於109年3月起開始蒐證，利用空氣檢測儀，隨機於住
    家四周進行空氣檢測，發現鄰近於系爭6樓房屋陽台位置，
    以及於住家內主臥房、次臥房、客廳之位置，空氣品質不良
    。且系爭5、6樓房屋所屬建物（下稱系爭大樓）共有9層樓
    ，乃係一層兩戶，與系爭5樓房屋同層之16號5樓房屋長期無
    人居住，直至109年4月才有住戶搬入；另系爭5樓房屋陽台
    左右兩側為電梯和車道，前方為道路，亦無任何菸害之危險
    源，系爭大樓與附近建物均有一定距離，且位於泰山18甲重
    劃區，附近有公園、圖書館、泰山國民運動中心、公有市場
    、全聯超市，周邊無工業用地），足見排除系爭6樓房屋外
    ，系爭5樓房屋並無其他菸害暴露之危險源。原告前於109年
    3月19日、110年3月27日、110年3月30日、110年3月31日，
    分別使用空氣檢測儀於系爭5樓房屋陽台天花板與系爭6樓房
    屋樓地板空間處偵測空品數值，均顯示超標之情形，顯見被
    告確實有於系爭6樓房屋抽菸。又被告之抽菸行為，因已影
    響原告造成健康睡眠受影響，及生活上之不舒服，顯對其等
    居住品質人格法益造成重大侵害，原告自得依民法第800條
    之1準用第793條、第793條、第18條第1項規定，請求被告不
    得於系爭6樓房屋內為菸味會飄散侵入系爭5樓房屋內之抽菸
    行為。此外，被告以排放菸氣等方式侵害他人之居住品質，
    已逾一般人所能容忍之範圍，應屬不法侵害他人居住品質之
    人格利益，其情節重大者，原告亦得依民法第184條第1項前
    段、第195條第1項前段規定，請求被告賠償原告精神慰撫金
    各新臺幣（下同）5萬元等語。並聲明：㈠被告不得於系爭6
    樓房屋內為菸味會飄散侵入原告住所即系爭5樓房屋內之抽
    菸行為。㈡被告應給付原告各5萬元，及均自起訴狀繕本送達
    之翌日起至清償日止，按週年利率5％計算之利息。
二、被告則以：被告實際上並無在家無抽菸之習慣，且被告向來
    注重居家衛生環境，斷無可能在自家房屋抽菸，任由菸味四
    處飄散，故原告空泛指摘被告長期於自家臥室或陽台抽菸，
    顯與事實不符。又原告僅依憑掉落之菸蒂，及在自家長期聞
    到菸味，即率然認定係因被告於系爭6樓房屋臥室或陽台抽
    菸所致，顯屬空泛無據。蓋任何位於系爭5樓房屋以上之住
    戶，均有可能將抽完之菸蒂向下丟棄至系爭5樓房屋之陽台
    ，且菸味本有可能隨著空氣流動與通風管道在大樓中四處飄
    散，尚難謂該菸味即必然屬於被告於系爭6樓房屋臥室或陽
    台抽菸所致。原告並未親眼見聞或耳聞被告有在家抽菸之事
    實習慣，亦未詳實提出被告有在家抽菸之間接證據，即斷然
    指摘其所受之二手菸害係來自於被告所致，顯屬無稽等語，
    資為抗辯。並聲明：原告之訴駁回。
三、不爭執事項：
　㈠系爭5樓房屋為蘇世旭所有，並與其妻即許瓊云以及其女即蘇
    玳儀自96年起即居住於該處迄今；系爭6樓房屋則為被告所
    有，並與配偶自92年起即同住於該處迄今。
  ㈡系爭5、6樓房屋同屬集合式住宅，建物結構為上下樓緊密相
    連之形狀，彼此浴廁管道相通。
  ㈢系爭大樓共有9層樓，一層兩戶。
　㈣被告有抽菸習慣。
四、本件爭點：
　㈠原告主張系爭6樓房屋住戶即被告確實有常態於住家內抽菸之
    事實，且菸味已擴散至原告居住之系爭5樓房屋，故原告依
    民法第800條之1準用第793條、第793條、第18條第1項規定
    ，請求被告不得於系爭6樓房屋內為菸味會飄散侵入系爭5樓
    房屋內之抽菸行為，是否有理由？
  ㈡原告主張被告以排放菸氣等方式侵害他人之居住品質，已逾
    一般人所能容忍之範圍，應屬不法侵害他人居住品質之人格
    利益，其情節重大者，故原告依民法第184條第1項前段、第
    195條第1項前段規定，請求被告賠償原告精神慰撫金各5萬
    元，是否有理由？
五、得心證之理由：
  ㈠按當事人主張有利於己之事實者，就其事實有舉證之責任，
    民事訴訟法第277條前段有明文規定。次按民事訴訟如係由
    原告主張權利者，應先由原告負舉證之責，若原告先不能舉
    證，以證實自己主張之事實為真實，則被告就其抗辯事實即
    令不能舉證，或其所舉證據尚有疵累，亦應駁回原告之請求
    。又按民法第184條第1項前段規定，侵權行為之成立，須行
    為人因故意過失不法侵害他人權利，亦即行為人須具備歸責
    性、違法性，並不法行為與損害間有因果關係，始能成立，
    且主張侵權行為損害賠償請求權之人，對於侵權行為之成立
    要件應負舉證責任（最高法院100年度台上字第328號判決意
    旨參照）。
  ㈡原告主張系爭6樓房屋住戶即被告確實有常態於住家內抽菸之
    事實，且菸味已擴散至原告居住之系爭5樓房屋等節，固據
    提出系爭5樓房屋陽台拾獲菸蒂照片、系爭5樓房屋臥室、客
    廳、陽台等處之空氣檢測儀照片暨光碟、系爭大樓第17、18
    屆管理委員會會議記錄、系爭大樓平面圖等件（見本院重司
    調字卷第47頁、第49頁、第51頁至第79頁、第105頁、第107
    頁，本院訴字卷第145頁、第149頁、第183頁至第199頁、第
    259頁、第265頁至第271頁、第281頁）為憑。經查，原告雖
    有於系爭5樓房屋陽台拾獲菸蒂暨提出上開菸蒂照片（見本
    院重司調字卷第47頁、第49頁），然經本院詢問兩造說明被
    告抽菸品牌，原告主張被告抽菸品牌為七星香菸等語（見本
    院訴字卷第138頁至第139頁）；被告則稱其固定抽菸品牌為
    白大衛（品名：金裝備大衛杜夫香菸），從未抽過七星香菸
    等語（見本院訴字卷第138頁至第139頁），並當庭提出其攜
    帶白大衛香菸1包（經本院拍攝菸盒外包裝及將內部香菸取
    出1根拍攝列印附卷，見本院訴字卷第151頁至第155頁）為
    證，可知兩造所稱被告抽菸品牌已有差異，復經本院將系爭
    5樓房屋陽台拾獲菸蒂照片與被告攜帶白大衛香菸本體相比
    對結果，兩者不論香菸本體上之字體、字形及紋路樣式均大
    相逕庭，且原告自承無法提出系爭5樓房屋陽台拾獲菸蒂品
    牌、被告抽菸品牌為七星香菸之相關證據（見本院訴字卷第
    178頁），亦未見原告就系爭5樓房屋陽台拾獲菸蒂為被告所
    有之事實舉證以實其說，自難認原告於系爭5樓房屋陽台拾
    獲菸蒂為被告所為。又原告所提上開系爭大樓第17、18屆管
    理委員會會議記錄、系爭大樓平面圖，均為原告單方片面之
    指述，或系爭大樓管理委員會就原告投訴之情況為記載，至
    多僅能證明原告迭向管理委員會人員陳述於住家中聞到菸味
    之事實，尚不足證明原告所指系爭5樓房屋內之菸味係肇因
    於被告於系爭6樓房屋內抽菸所致。再觀諸原告所提系爭5樓
    房屋臥室、客廳、陽台等處之空氣檢測儀照片暨光碟顯示內
    容，固可說明系爭5樓房屋陽台天花板與系爭6樓房屋樓地板
    空間處偵測空氣品質數值顯示超標之情形，但原告使用之家
    用空氣檢測儀本存有精準度誤差之缺陷，檢測結果亦可能因
    為天候、溫度、濕度、風向等因素受影響，所測得空氣品質
    異常之源頭非必然為菸害所致，自難以此推斷被告有常態於
    系爭6樓房屋內抽菸之情形。況系爭5、6樓房屋同屬集合式
    住宅，建物結構為上下樓緊密相連之形狀，彼此浴廁管道相
    通（見不爭執事項㈡），且系爭5樓房屋業於92年3月13日建
    築完成，迄今屋齡已近20年，有系爭5樓房屋之建物登記第
    二類謄本影本1份（見本院重司調字卷第37頁至第38頁）附
    卷可考，可知兩造所居住系爭大樓已約有近20年屋齡，管道
    間陳舊、相通，氣體本容易上下流通，原告所稱菸害不一定
    來自系爭6樓房屋，非無可能係自兩造所居住之系爭大樓其
    他住戶或其他樓層所飄逸過來，亦有自另棟房屋傳來之可能
    。再者，原告並未親眼見聞或從他住戶耳聞被告有在家抽菸
    之事實，復未提出被告有在家抽菸習慣之具體證據，既無證
    據證明菸害確係源自於系爭6樓房屋，則原告主張被告於系
    爭6樓房屋內抽菸之菸味飄散至系爭5樓房屋，對原告之身體
    健康與居住安寧構成侵害，即難認有據。
  ㈢又按土地所有人，於他人之土地有煤氣、蒸氣、煙氣、熱氣
    、灰屑、喧囂、震動、及其他與此相類者侵入時，得禁止之
    。但其侵入輕微，或按土地形狀、地方習慣，認為相當者，
    不在此限，民法第793條前段定有明文。其立法理由係謂：
    「查民律草案第994條理由謂土地所有人，於自己之土地內
    設工場，其煤氣、蒸氣、臭氣、煙氣、熱氣、灰屑、喧囂、
    振動等，或其他與此相類之情事，發散煩擾，累及鄰地之所
    有人，致使其不得完全利用其土地者，鄰地之所有人，自應
    有禁止之權。然其侵入實係輕微，或依其土地之形狀地位及
    地方慣習，認為相當者，應令鄰地所有人忍受，不得有禁止
    之權。此本條所由設也。」，由上可知，鄰地所有人依前開
    規定，請求禁止他人土地所生之煤氣、蒸氣、臭氣、煙氣、
    熱氣、灰屑、喧囂、振動等，或其他與此相類之情事，應證
    明他人現仍有違反上開規定之侵入行為或有此行為之虞，始
    足當之，否則，即無請求禁止之必要。查本件依原告前開所
    提出之證據，均僅能證明系爭5樓房屋內有菸味之事實，惟
    就被告是否有於系爭6樓房屋浴廁、陽台、客廳及廚房內抽
    菸而致二手菸侵入系爭5樓房屋內，並無任何證據足以證明
    。縱系爭5樓房屋現仍有菸味之情形，惟原告復未就現有菸
    味之情形，係被告抽菸所造成等情提出其他有利證據以實其
    說，是原告既無法證明被告現仍有於系爭6樓房屋抽菸而致
    二手菸侵入系爭5樓房屋之情事，則原告依民法第800條之1
    準用第793條、第793條、第18條第1項等規定，請求禁止被
    告將系爭6樓房屋內之菸味氣體飄散侵入系爭5樓房屋內，自
    無必要，不應准許。
  ㈣承前所述，原告既未能提出相當之證據證明被告有於系爭6樓
    房屋為常態抽菸行為，且菸味已擴散至原告居住之系爭5樓
    房屋等節為真，即不能遽認被告有故意或過失不法侵害原告
    居住品質人格法益之侵權行為。從而，原告既無法舉證證明
    被告有何不法侵權行為而使其受有損害，即與民法侵權行為
    之要件顯然不符，是原告主張被告應依侵權行為規定負損害
    賠償責任等語，難謂可採。則原告既無從依據侵權行為法律
    關係請求被告賠償，自無探究原告所主張請求之損害賠償金
    額有無理由之必要，附此敘明。
  ㈤原告固聲請本院現場履勘系爭6樓房屋，以證明被告住處抽菸
    產生之菸氣會擴散至系爭5樓房屋一節。然查，被告於本院
    審理時陳稱：從系爭6樓房屋內點菸之菸氣，確實可能會飄
    到系爭5樓房屋等語（見本院訴字卷第139頁），顯見被告對
    於在其住處抽菸產生之菸氣會擴散至系爭5樓房屋一節，並
    無爭執，況現場履勘亦無法證明被告有於家中抽菸之事實，
    是原告此部分證據調查聲請，即無調查之必要。原告又聲請
    本院囑託法務部調查局針對系爭5樓房屋陽台拾獲菸蒂殘留
    之唾液DNA、指紋與被告進行比對鑑定，以證明被告有在系
    爭6樓房屋抽菸一節。經被告拒絕接受唾液DNA、指紋鑑定（
    見本院訴字卷第139頁）。按以DNA、指紋鑑定作為證據方法
    ，除須有必要性與正當性外，尚涉及身體完整性及個體資訊
    的自我決定權，憲法藉由保障隱私權，維護個人尊嚴及追求
    個人幸福，不但消極禁止他人無端干預個人私領域（自由權
    ），隨著資訊社會的發達，更積極賦予控制有關自己資訊之
    權利（資訊隱私權）。從而，每個人均具有控制自己資訊的
    權利，享有不受公權力或他人不當介入、干涉而自律決定的
    自由。在蒐集、保有、利用乃至公開個人資訊，而發生有侵
    害基本權利時，須符合比例原則。亦即在目的上，必須是「
    必要且不可或缺」，且「不得不有之利益」為其基準；至於
    手段上，必須以達成其目的之「必要且最小限度」為界限。
    本院審酌兩造所爭執者主要為相鄰關係之利益，公益性較低
    ，且原告非不能以其他方式證明被告有在家中抽菸，難認對
    被告實施DNA、指紋鑑定所取得之利益（證明被告有在家中
    抽菸）大於被告拒絕勘驗所保護之利益（自由權、資訊隱私
    權），原告聲請DNA、指紋鑑定之手段與目的均不具有必要
    性，被告拒絕接受鑑定即有正當理由，換言之，本院不得逕
    以被告拒絕提出DNA鑑定檢體或拒絕接受指紋鑑定，即認原
    告之主張為正當，是原告此部分證據調查聲請，並無調查之
    必要且不可或缺性，併予指明。
六、綜上所述，原告依民法第800條之1準用第793條、第793條、
    第18條第1項規定，請求被告不得於系爭6樓房屋內為菸味會
    飄散侵入系爭5樓房屋內之抽菸行為；另依民法第184條第1
    項前段、第195條第1項前段規定，請求被告賠償原告精神慰
    撫金各5萬元，及均自起訴狀繕本送達之翌日起至清償日止
    ，按週年利率5％計算之利息，均為無理由，應予駁回。
七、本件事實已臻明確，兩造其餘之攻擊或防禦方法，及所援用
    之證據，經本院斟酌後，認為均不足以影響本判決之結果，
    自無逐一論駁之必要。
八、訴訟費用負擔之依據：民事訴訟法第78條。
中　　華　　民　　國　　111 　年　　4 　　月　　27　　日
                  民事第七庭    法　官　莊哲誠
以上正本係照原本作成。
如對本判決上訴，須於判決送達後20日內向本院提出上訴狀。如
委任律師提起上訴者，應一併繳納上訴審裁判費。
中　　華　　民　　國　　111 　年　　4 　　月　　27　　日
                                書記官　尤秋菊